【裁判字號】    97,易,828
【裁判日期】    970820
【裁判案由】    傷害等
【裁判全文】
臺灣板橋地方法院刑事判決               97年度易字第828號
公  訴  人  臺灣板橋地方法院檢察署檢察官
被      告  乙○○
選任辯護人  梁裕勝律師
            甲○○
            丁○○
            戊○○
上列被告等因重利等案件，經檢察官提起公訴（96年度偵字第11
179 號），本院判決如下：
    主  文
乙○○乘他人急迫貸以金錢，而取得與原本顯不相當之重利，處
有期徒刑肆月，如易科罰金，以新臺幣壹仟元折算壹日，減為有
期徒刑貳月，如易科罰金，以新臺幣壹仟元折算壹日。
乙○○其餘被訴部分無罪。
陳騏友、丁○○、戊○○均無罪。
    事  實
一、乙○○基於趁他人急迫貸以金錢，而取得與原本顯不相當重
    利之犯意，趁丙○○因生病籌錢無著之急迫，以借款新臺幣
    （下同）10,000元，每月為1 期，每期利息800 元（以此類
    推，年息約96%） ，並事先預扣利息800 元，以及交付汽車
    行照與簽發本票之方式，於民國96年1 月19日下午2 時許，
    在臺北縣三重市○○○路186 號1 樓「竹銘當舖」內，貸以
    丙○○10 ,000 元，並已收取與原本顯不相當之重利（即預
    扣之利息800 元），丙○○則簽發面額10,000元、50,000元
    之本票各1 張及交付某營業用小客車行車執照予乙○○，以
    作為上開債務之擔保。
二、案經基隆市政府警察局第二分局移送臺灣板橋地方法院檢察
    署檢察官偵查起訴。
    理  由
壹、證據能力部分:
一、被告乙○○之辯護人雖稱：丙○○警詢係審判外陳述，無證
    據能力等語，然查：證人丙○○經本院多次傳拘無著，致無
    從到庭作證，有傳喚通知書與拘票在卷可證，似已所在不明
    ，而該警詢筆錄，係丙○○自行到警局所為之陳述，應無違
    法取供或人情干擾，故應出自其自由意識之陳述，而具有可
    信之特別情況，且有關被告等人是否涉及本案，被害人之陳
    述，本為證明犯罪事實存否所必要，因此，依刑事訴訟法第
    159 條之3 第3 款規定，當有證據能力。
二、按被告以外之人於偵查中向檢察官所為之陳述，除顯有不可
    信之情況者外，得為證據，刑事訴訟法第159 條之1 第2項
    定有明文。查: 被害人丙○○於檢察官偵查中所為之陳述，
    已依法具結其證言，又無事證明有顯不可信之情況，依前開
    規定，自得為證據。
貳、被告乙○○有罪部分:
一、訊據被告乙○○坦承確有借款1 萬元予告訴人丙○○，並於
    借款時事先預扣借款之月息8 百元，於借款時丙○○並簽發
    金額分別5 萬元及1 萬元之本票各1 張與營業用之執照予乙○○以供債務擔保之事實，惟矢口否認有何收取重利之犯行
    ，辯稱：上開利息對於當舖業者而言，並未無過高或與原本
    顯不相當之情事，且丙○○借款當時並未向伊說明借款原因
    ，豈有乘其急迫、輕率之情事云云。
二、經查：
  (一)被告乙○○於本院準備程序中供稱: 「當時跟我借1 萬元，
    我一個月收利息800 元。有預扣第一期利息，當時有約定每
    3 天還本金1 千元，利息因為已先預扣，所以沒有再給付。
    如果他每3 天沒有還1000元，我們就會去找他要」等語【見
    本院卷第40頁】，核與丙○○於警詢中陳稱：「我當天借1
    萬元，先扣800 元，實拿9200元（利息800 元，約20分），
    每3 天還一期1000元，若15天以上沒還，利息另計」等語【
    見偵卷第23頁】大致相符，是有關被告乙○○貸予丙○○之
    利息計算，被告乙○○之上開供述應為可採。至公訴人以丙○○於偵查中陳稱：「我借1 萬元，我實拿9200元，每2 、
    3 天一期利息1000元」等語【見偵卷第100 頁】，而認被告
    乙○○貸予丙○○之1 萬元，係以每3 天為1 期，每期利息
    1000元，尚有誤會，先此指明。
  (二)再依告訴人於偵查中陳稱：「（問：當初為何要借錢？）因
    為我生病，我跟其他人借不到錢了，所以利息高也只好跟他
    們借了」等語【見偵卷第100 頁、101 頁】，足見丙○○於
    向被告借貸時，確係處於經濟上急迫之情況。
  (三)復按民法物權編關於質權之規定，於當舖或其他以受質為業
    者，固不適用，但非指當舖或其他以受質為業者，可任意違
    反當舖業法等相關規定，否則即與一般地下錢莊無異；另當
    舖業係指依法申請許可，專以經營質當為業之公司或商號，
    而質當係指持當人以動產為擔保，並「交付」於當舖業，向
    其借款、支付利息之行為，且質當之利息，年利率最高不得
    超過48 %，及當舖業除計收利息及倉棧費外，不得收取其他
    費用，而倉棧費之最高額，不得超過收當金額5%，當舖業法
    第3 條第1 款、第4 款、第11條第2 項、第20條第2 項分別
    定有明文。況且倉棧費性質上屬於保管費，故當舖業倘無保
    管質當物之事實，自不得向持當人收取倉棧費。查：竹銘當
    舖雖以當舖業為登記營業項目，惟丙○○於前揭時間辦理汽
    車借款時，未將車輛交付當舖作為質當物，仍繼續留用原車
    ，與前揭質當人應將供擔保之動產交付予當舖業之規定不符
    ，自非當舖業法所規定之質當行為，並無當舖業法之適用，
    故被告借款予丙○○，應僅屬一般私人借貸行為。
  (四)末按民間利息通常為月息2 、3 分（即百分之2 、3） ，為
    一般有民間資金往來經驗者所熟知，相關報章雜誌對銀行及
    民間利息之起落，亦時有報導，此為公眾週知之事實。而參
    酌被告自承向丙○○收取之月息達8 分，即年息96% ，不惟
    超出民法第205 條所規定一般借貸契約之法定最高利率即年
    息20% 甚遠，亦與當舖業得收取利息之上限即年息48% 相較
    ，仍有相當差距，故縱使告訴人丙○○於借款時未告知急需
    用錢之目的，然被告既以經營當舖為業，對此自應知之甚詳
    ，併衡諸目前社會之借貸習慣、金融市場動態等客觀標準，
    堪認本件確係乘借款人急迫之際貸以金錢而取得與原本顯不
    相當之重利無誤。
三、核被告乙○○所為，係犯刑法第344 條之重利罪。爰審酌被
    告不思正道取財，竟乘人需款急迫之際貸放金錢，獲取重利
    ，對經濟秩序及借款人生計均有不良影響，暨其品行、犯罪
    之動機、目的、手段、收取重利之數額及犯罪後之態度等一
    切情狀，量處如主文所示之刑，並諭知易科罰金之折算標準
    。又其犯罪時間均在民國96年4 月24日以前，悉合於中華民
    國96年罪犯減刑條例所規定之減刑要件，爰依法減其宣告刑
    2 分之1 ，並諭知易科罰金之折算標準。
參、被告乙○○、甲○○、丁○○、戊○○無罪部分:
一、公訴意旨另以：被告乙○○於上開時、地，以上開方式貸以
    丙○○款項，並收取與原本顯不相當之重利後，因丙○○嗣
    後無力清償本息，被告乙○○不思透過正當途徑解決，竟與
    其友人即被告甲○○、丁○○、戊○○共同基於傷害、恐嚇
    及強制之犯意聯絡，先於96年2 月1 日上午10時許，以搭車
    為藉口，而使當時駕駛車牌號碼063-EM號營業小客車、在臺
    北縣汐止火車站前招攬乘客之丙○○，開車前往上址當舖附
    近後，旋即趁機將丙○○拉進該當舖內，再以徒手或持塑膠
    水管、鑰匙圈之手段，接續毆打丙○○身體，造成丙○○受
    有門牙斷裂之傷害；期間除復持鐵鎚作勢要攻擊丙○○外，
    並接連以「如果不還錢，就不讓伊走，要打到伊『剉屎』（
    臺語）」等加害身體之事加以恫嚇，使丙○○心生畏懼，致
    生危害於安全；渠等即藉由上述強暴方式，使丙○○不得不
    違反自己意願，進而簽發面額60 ,000 元本票和讓渡書、切
    結書各1 張，以及將該輛車號063-EM號營業小客車、行車執
    照、計程車執業登記證與身上攜帶之現金2,000 元均交付予
    被告乙○○、甲○○等人，而行此無義務之事。隨後因丙○○表示要回設址在基隆市○○區○○路之上班車行，向車行
    老闆柳太山借錢還債，渠等即開車搭載丙○○前至該地點，
    而當時人在新竹之柳太山接獲車行會計吳虹儀告知此事，因
    覺情況有異，遂通報警方趕往車行處理，始獲知上情，因認
    被告乙○○、甲○○、丁○○、戊○○涉共犯刑法第277 條
    1 項傷害罪、同法第304 條第1 項強制罪及同法305 條恐嚇
    安全罪嫌云云。
二、按犯罪事實應依證據認定之，無證據不得推定其犯罪事實；
    而不能證明被告犯罪者，應諭知無罪之判決，刑事訴訟法第
    154 條第2 項、第301 條第1 項分別定有明文。又事實之認
    定，應憑證據，如未能發現相當證據，或證據不足以證明，
    自不能以推測或擬制之方法，為裁判基礎；且認定犯罪事實
    所憑之證據，雖不以直接證據為限，間接證據亦包括在內，
    然而無論直接證據或間接證據，其為訴訟上之證明，須於通
    常一般之人均不致有所懷疑，而得確信其為真實之程度者，
    始得據為有罪之認定，倘其證明尚未達到此一程度，而有合
    理之懷疑存在而無從使事實審法院得有罪之確信時，即應由
    法院為諭知被告無罪之判決，亦經最高法院40年台上字第86
    號、76年度台上字第4986號著有判例意旨可資參照。再按告
    訴人之告訴，係以使被告受刑事訴追為目的，是其陳述是否
    與事實相符，仍應調查其他證據以資審認；又被害人之陳述
    如無瑕疵，且就其他方面調查又與事實相符，固足採為科刑
    之基礎，倘其陳述尚有瑕疵，而在未究明前，遽採為論罪科
    刑之根據，即難認為適法，最高法院52年臺上字第1300號、
    61年臺上字第3099 號 判例意旨參照。
三、本件公訴人認被告乙○○等人涉有傷害、強制、恐嚇等罪嫌
    ，無非係以告訴人丙○○之指訴及證人陳福良、柳太山、吳
    虹儀於偵查中之證述為其主要論據。而訊據被告乙○○、甲○○、丁○○、戊○○則堅決否認有何上開犯行，被告乙○○辯稱: 96年2 月1 日那天是因為丙○○沒有再付本金，我
    就託不太認識的朋友去找他，之後我朋友就把他帶到我店裡
    ，商討如何還錢的問題，最後他沒有辦法，他說要去找老闆
    借錢，我就跟其他3 名被告一起坐車去找他的老闆，老闆不
    在，警察就來了，我沒有在車上及當舖打他，也沒有所謂的
    6 萬元本票及切結書等物等語；被告甲○○辯稱: 那天乙○○打電話給我，找我去基隆，我就跟他一起過去，丙○○當
    時有在車上，到基隆時候，我有下車但是只站在車子旁邊，
    警察就過來了。當天並沒有帶我們去警局作筆錄，是事後再
    通知我們去做筆錄。我在車上並沒有打丙○○等語；被告丁○○辯稱: 當天下午2 點多，我去三重找乙○○，到的時候
    乙○○要我跟他一起去基隆，他就坐我的車一起去，當時坐
    我的車，有我們四人跟丙○○，我們就去基隆，到了之後丙○○要進去車行跟他的老闆拿錢，警察就來了。當天我並沒
    有打他，也沒有看到其他被告打他等語；被告戊○○辯稱:
    當天我是下午1 、2 點多，乙○○打電話給我，要我陪他去
    基隆一趟，當時是坐丁○○的車子，在車上我們沒有打丙○○，到基隆之後是乙○○跟丙○○去找車行老闆，過幾分鐘
    後，警察過來了。我到的時候沒有看到丙○○有受傷的樣子
    。我到三重時只剩丁○○未到，隔幾分鐘後他就過來，我們
    就馬上出發等語。
四、經查：
  (一)告訴人丙○○固於警訊中陳稱：「... 有2 名姓名年籍不詳
    年輕男子上車說要到板橋…之後就叫我行駛至三重市竹銘當
    舖，其中年青戴眼鏡、瘦高男子到達後就將我車錀匙硬拔搶
    走，2 人將我強拉進竹銘當舖內，並將車鑰匙拿給別人...
    ，進當舖內另有2 名男子共4 人，說我為何不還錢... 甲○○並持鑰匙圈毆打我致我門牙斷一顆... 他們當時多人分乘
    2 部以上自小客車，我這一部有甲○○佳駕駛座旁、乙○○
    坐後座，我在中間及另2 名姓名不詳男子駕車及坐右後座」
    、「（問：今日警方提供男子甲○○、乙○○、丁○○等3
    人相片予你指認，是否為恐嚇毆打及強押你至基隆之男子？
    ）是的，但被告丁○○、戊○○係要前來基隆時才從分店叫
    來助陣的」等語【見偵卷第24、25頁】。惟觀諸其嗣於偵查
    中證稱: 「他們打我叫我還錢，叫我開車戴他們去三重那間
    當舖，他們總共4 、5 個人，他們說如果我不還錢，就不讓
    走要打我，還要讓我剉屎，我當時很害怕」、「《檢察官提
    示被告4 人照片》（問：是否就是這4 人？）很像他們4 個
    人」等語【見偵卷第101 頁】，發現告訴人對於涉案人數前
    後供述並不相符，且對於涉案犯嫌是否有被告等4 人亦無法
    肯定，則告訴人於警詢中供述有關被告等人涉案情節是否屬
    實，已非無疑。
  (二)至證人陳福良於偵查中僅證稱：「（問：本件如何知道丙○○被暴力討債?）.... 我看到丙○○在車行裡要跟老闆借錢
    ，老闆不在，被告4 人在店門口外面，我就問丙○○發生何
    事，他就說他來跟老闆借錢... 其他人說跟丙○○有債務糾
    紛，我在現場有問丙○○有無被暴力討債，他說沒有。後來
    我把丙○○送去分局偵查隊時，他才說他被暴力討債」、「
    （問：看到丙○○時，他是否有受傷?）） 看不出來」等語
    【見偵卷第73、第74頁】；證人柳太山於偵查中僅證稱：「
    （問：96年2 月1 日丙○○有無回到車行？）... 大約是下
    午2 、3 點，小姐打電話跟我講丙○○拿計程車去借款，車
    子被扣了，那些人押著丙○○來公司說要借款」、「（問：
    車行小姐除了說他們押著丙○○外，還有無說丙○○被打？
    ）沒有講」等語【見偵卷第78頁、第79頁】。而由上開2 位
    證人之證詞，均僅能證明『被告乙○○有帶同告訴人丙○○
    前往基隆計程車行之事實』，並無法佐證告訴人指述曾遭被
    告乙○○等人以強制方式進入當舖、並遭傷害及恐嚇乙節為
    真實。
  (三)又依證人吳虹儀於偵查中證述：「（問：96年2 月1 日丙○○是否在車行前是否有被打?） 沒有，... 下午2 、3 點他
    回到車行時，牙齒就斷了」、「（問：丙○○除了牙齒斷了
    以外，身體還有無其他傷勢？）我只有看到牙齒斷了，因為
    他們是在車行外面」、「（問：有無看見丙○○被恐嚇的畫
    面?） 沒有。他好像剛被打完，很害怕」、「（問：丙○○
    那時有無被限制行動?）我 看到的是沒有」、「（問：有聽
    到何恐嚇話語?） 我沒有聽到等語」【見偵卷第94頁、第95
    頁】，可知證人吳虹儀並未目睹事實發生之過程，而其證稱
    所謂看見被害人表情很害怕等語，僅係其個人推測之詞，且
    其雖有看見告訴人牙齒斷裂，但難遽此推論告訴人指述有關
    牙齒斷裂係遭被告毆打造成為真，是證人吳虹儀之證詞，亦
    顯不足作為被告等人涉犯傷害、強制、恐嚇之證據。
五、綜合上述，告訴人丙○○陳稱遭被告等人傷害、強制、恐嚇
    之指訴，既有前後不符之瑕疵，且證人陳福良、柳太山及吳
    虹儀之證詞亦不足以佐證被告等人確有涉上開犯行，自難憑
    告訴人片面指述而為被告等人有罪之判斷。此外，本院復查
    無其他積極證據足資認定被告等人有何公訴意旨所指之上開
    犯行，揆諸前揭說明，自應就上開部分，為被告等人無罪之
    諭知，以昭審慎。
據上論斷，應依刑事訴訟法刑事訴訟法第299 條第1 項前段、第
301 條第1 項，刑法第344 條、第41條第1 項前段，刑法施行法
第1條 之1，中國民國96年罪犯減刑條例第2 條第1 項第3 款，
第7條判決如主文。
本案經檢察官林珮菁到庭執行職務。
中    華    民    國    97    年    8     月    20    日
                  刑事第六庭  法  官  古秋菊
以上正本證明與原本無異。
如不服本判決，應於判決送達後10日內敘明上訴理由，向本院提
出上訴狀。
                              書記官  陳永訓
中    華    民    國    97    年    8     月    20    日
附錄本案論罪科刑法條全文：
刑法第344 條
乘他人急迫、輕率或無經驗貸以金錢或其他物品，而取得與原本
顯不相當之重利者，處1 年以下有期徒刑、拘役或科或併科1000
元以下罰金。


司法院資訊處製作；財團法人民間司法改革基金會備份。
